臺灣臺中地方法院刑事判決　　　　　　　96年度易字第2104號
公　訴　人　臺灣臺中地方法院檢察署檢察官
被　　　告　甲○○
上列被告因詐欺案件，經檢察官提起公訴（九十六年度偵字第七
二七二號），本院判決如下：
    主    文
甲○○幫助意圖為自己不法之所有，以詐術使人將本人之物交付
，處有期徒刑肆月，如易科罰金，以銀元參佰元即新臺幣玖佰元
折算壹日，減為有期徒刑貳月，如易科罰金，以銀元參佰元即新
臺幣玖佰元折算壹日。
    犯罪事實
一、甲○○明知金融機構帳戶之存摺、提款卡及密碼係供自己使
    用之重要理財工具，關係個人財產、信用之表徵，且能預見
    將自己帳戶之存摺、提款卡連同密碼交付予不詳身分之成年
    人使用，足供他人作為財產上犯罪之工具，竟仍基於幫助他
    人詐欺取財之不確定故意，於民國（下同）九十三年十月二
    十七日將其前於同年月二十五日前往臺中市○○路○段五十
    五號台新商業銀行北臺中分行所申辦帳號00000000
    000000號帳戶（下稱台新銀行北臺中分行帳戶）之存
    摺、提款卡（含密碼），在臺中市○○街與北屯路附近，交
    付予一真實姓名、年籍均不詳之成年人，而容任他人作為詐
    欺取財之工具。上開真實姓名、年籍均不詳之成年人於取得
    甲○○所提供之前開台新銀行北臺中分行帳戶之帳戶資料後
    ，遂基於意圖為自己不法所有之犯意，於九十三年十一月十
    七日中午十二時許，撥打電話予丙○○，佯稱係丙○○以前
    同事「蔡岳宏」，因在高雄榮民總醫院掛點滴，無法前往匯
    款，央求丙○○先代墊匯款云云，致使丙○○陷於錯誤，誤
    信為真，而於該日下午一時五十四分許，依指示前往高雄縣
    路竹鄉第一銀行匯款新臺幣（下同）八萬六千八百元至甲○
    ○之上開台新銀行北臺中分行帳戶內，前開款項並隨即遭提
    領一空。嗣因丙○○查覺有異，報警處理，始由警循線查悉
    上情。
二、案經臺中市警察局第五分局報告臺灣臺中地方法院檢察署檢
    察官偵查起訴。
    理    由
一、按現行刑事訴訟法為保障被告之反對詰問權，排除具有虛偽
    危險性之傳聞證據，以求實體真實之發見，於該法第一百五
    十九條第一項明定被告以外之人於審判外之言詞或書面陳述
    ，除法律有規定者外，不得作為證據。又被告以外之人於審
    判外之陳述，雖不符前四條之規定（即刑事訴訟法第一百五
    十九條之一至同條之四），而經當事人於審判程序同意作為
    證據，法院審酌該言詞陳述或書面陳述作成時之情況，認為
    適當者，亦得為證據；當事人、代理人或辯護人於法院調查
    證據時，知有第一百五十九條第一項不得為證據之情形，而
    未於言詞辯論終結前聲明異議者，視為有前項之同意，刑事
    訴訟法第一百五十九條之五定有明文。本件被害人丙○○於
    警詢時之供述，雖屬被告以外之人於審判外之言詞陳述，為
    傳聞證據，惟本件檢察官及被告對於上開被害人於警詢時陳
    述之證據能力，於本院準備程序中不爭執，亦未於言詞辯論
    終結前聲明異議，視為於審判程序同意作為證據，且本院審
    酌上開警詢筆錄作成時之情況尚無不當，依刑事訴訟法第一
    五九條之五之規定，自有證據能力，合先敘明。
二、訊據被告甲○○固坦承曾申設前揭台新銀行北臺中分行帳戶
    使用之事實，惟矢口否認有何幫助詐欺取財之不法犯行，辯
    稱：伊在九十三年十月二十五日開戶，伊一位年約四十幾歲
    叫「阿強」的朋友說要跟伊借銀行的帳戶及卡片，他說他沒
    有辦法開戶，所以要借，伊在二十七日左右，在臺中市○○
    街與北屯路附近，把帳戶、提款卡、密碼交給他，後來他就
    沒有還伊，伊有覺得這樣很奇怪，後來伊要再去開戶的時候
    才知道伊的帳戶變警示帳戶，伊不知道這樣會被拿去做違法
    的行為，伊那時候是相信朋友云云。經查：
  (一)上開台新銀行北臺中分行帳戶係由被告甲○○本人申設使
      用，其後於九十三年十一月十七日中午十二時許遭不詳姓
      名年籍之成年人以前揭方式向被害人丙○○施用詐術，要
      求被害人丙○○將款項匯入被告之上開台新銀行北臺中分
      行帳戶，被害人丙○○依約匯款後即遭提領一空等情，為
      被告所不爭執，並據被害人丙○○於警詢中指訴甚詳（見
      警卷第六頁至第八頁），復有台新國際商業銀行九十六年
      一月十九日台新作集字第九六○○八四八號函所附開戶資
      料及資金往來明細附卷可稽（見警卷第十三頁至第二十二
      頁）。顯見被告上開台新銀行北臺中分行帳戶確經該真實
      姓名、年籍均不詳之成年人使用於詐欺取財無訛。
  (二)被告甲○○雖以上開情詞置辯，惟被告於九十五年十二月
      十四日警詢中先係供稱：該台新銀行北臺中分行帳戶不是
      伊自己申請，伊身分證曾於九十二年底騎車時在台中市遺
      失過云云（見警卷第四頁），繼於九十六年九月十三日經
      通緝到案時在本院訊問時陳稱：系爭台新銀行北臺中分行
      帳戶不是伊申設的，伊可以確定，且伊的證件在九十三年
      間、九十四年間均有遺失過，遺失的東西都是身分證、健
      保卡及現金云云，直至本院九十六年十月二日準備程序時
      仍陳稱：伊沒有去辦理台新銀行的帳戶、提款卡，伊也不
      知道有這件事情，伊身分證在九十三年的時候有遺失，伊
      遺失皮包，身分證、錢、健保卡都遺失，沒有報案，有去
      辦理補發身分證，台新銀行開戶聲請書上面的簽名不是伊
      簽的，伊也沒有刻過印章，台新銀行的帳戶不是伊開的云
      云，嗣於本院九十六年十一月二十日審理時方坦承係伊親
      自去申請上述帳戶資料，並將該帳戶之存摺、提款卡、密
      碼借給朋友阿強等語，足見被告前後所辯已有不一，是否
      可採，顯非無疑。再被告既將上開帳戶出借予朋友，顯然
      與該友人間應有相當程度之熟稔，惟被告竟然僅知該友人
      之綽號，而對其真實姓名、住址及聯絡方式等個人資料毫
      無所悉，以致無法提供本院查證，亦與常情有違。又被告
      係於九十五年十二月十四日因至高雄市左營區○○○路五
      八○號合作金庫銀行欲申設帳戶時，方為行員通知員警到
      場而查獲，此經被告於警詢時自承在卷（見警卷第四頁）
      ，則斯時距其自承交付予友人之時間（即九十三年十月二
      十七日）業已逾二年有餘，然被告卻未積極追討，或向金
      融機構申請掛失，以防遭他人利用，誠屬有疑，是被告上
      開所辯該帳戶係出借予其友人阿強云云，顯非可採，被告
      所有之台新銀行北臺中分行帳戶資料應係其自行提供予真
      實姓名、年籍均不詳之成年人使用，應堪認定。
  (三)按刑法上之故意，可分為直接故意與不確定故意（間接故
      意），所謂「不確定故意」，係指行為人對於構成犯罪之
      事實，預見其發生而其發生並不違背其本意者，刑法第十
      三條第二項定有明文；且衡諸常情，一般國人向金融機構
      開設帳戶，並無任何法令限制，若係正當用途，大可光明
      正大，自行申請供己使用，何必向他人收集？再者，帳戶
      之用途係用來存提款項，而存摺、印章、提款卡等均係個
      人重要之物件，並具有一定金融交易目的及識別意義，一
      旦有人收集他人帳戶及上開物品供做不明使用，依一般認
      知，必是隱身幕後之使用人欲利用人頭帳戶掩飾犯行免於
      遭人追查，自極易於令人有與不法犯罪之目的相關之合理
      懷疑。又近來利用各種名義詐欺或恐嚇取財之犯罪類型層
      出不窮，該等犯罪，多數均係利用他人帳戶作為恐嚇取財
      或詐欺所得財物之出入帳戶，不僅廣為媒體所披載，亦經
      政府一再宣導提醒注意，尤以現今各地金融機構所設自動
      提款機莫不設定轉帳之警示畫面，或張貼警示標語，促請
      使用大眾注意，則被告縱使無法確知其所提供之帳戶，係
      遭他人用以對被害人詐欺取財，亦無法確知取得帳戶之人
      係以何種方法於何時地為詐欺取財之具體內容，惟對於其
      所提供之上揭帳戶，將遭人作為詐欺取財犯行所得財物匯
      入及提領之工具使用，應有概括之認識，且可預見其發生
      。被告係一智力成熟之成年人，自應知該不詳姓名年籍之
      成年人係利用上開帳戶作為犯罪之用，是其對於他人利用
      上開帳戶存摺、提款卡及提款密碼作為犯詐欺取財罪之出
      入帳戶等情，能預見其發生且其發生不違背其本意，其有
      幫助該不詳姓名年籍之成年人利用上開帳戶犯詐欺取財罪
      之不確定故意，允無疑義。
二、按被告甲○○行為後，九十四年二月二日修正公布之刑法，
    業於九十五年七月一日施行，新刑法第二條第一項之規定，
    係規範行為後法律變更所生新舊法律比較適用之準據法，於
    新刑法施行後，應適用新刑法第二條第一項之規定，為「從
    舊從輕」之比較。另修正後刑法第三十條關於幫助犯之規定
    雖有修正，然僅為文字修正，其法律效果並無不同，對被告
    不生有利或不利之影響，不生比較之問題，應適用裁判時即
    修正後之刑法第三十條規定（最高法院九十五年第二十一次
    刑事庭會議決議參照），先予敘明。又於比較時應就罪刑有
    關之共犯、未遂犯、想像競合犯、牽連犯、連續犯、結合犯
    ，以及累犯加重、自首減輕暨其他法定加減原因（如身分加
    減）與加減比例等一切情形，本於統一性及整體性原則，綜
    其全部罪刑之結果而為比較（最高法院九十五年五月二十三
    日刑事庭第八次會議決議參照）。經查：
  (一)刑法第三百三十九條第一項之詐欺取財罪其罰金刑之法定
      刑原為得科或併科銀元一千元以下罰金，因罰金罰鍰提高
      標準條例第一項前段規定，提高為十倍，為得科銀元一萬
      元以下罰金。而依修正後刑法施行法第一條之一規定：「
      （第一項）中華民國九十四年一月七日刑法修正施行後，
      刑法分則編所定罰金之貨幣單位為新臺幣。（第二項）九
      十四年一月七日刑法修正時，刑法分則編未修正之條文定
      有罰金者，自九十四年一月七日刑法修正施行後，就其所
      定數額提高為三十倍。但七十二年六月二十六日至九十四
      年一月七日新增或修正之條文，就其所定數額提高為三倍
      」，及刑法第三十三條第五款修正為：「主刑之種類如下
      ：五、罰金：新臺幣一千元以上，以百元計算之」等規定
      觀之，依修正後之法律，刑法第三百三十九條第一項詐欺
      取財罪所得科處或併科之罰金刑最高額為新臺幣三萬元、
      最低額為新臺幣一千元，然依被告行為時即修正前刑法第
      三十三條第五款規定之罰金最低額為銀元一元，並提高十
      倍計算，前開罰金刑，最高額為銀元一萬元，最低額為銀
      元十元，若乘以三倍而換算為新臺幣，最高額雖與新法同
      為新臺幣三萬元，然最低額僅為新臺幣三十元。因此，比
      較上述修正前、後之刑罰法律，自以被告行為時即修正前
      關於科處罰金刑之法律較有利於被告。
  (二)被告行為時之刑法第四十一條第一項前段規定：「犯最重
      本刑為五年以下有期徒刑以下之刑之罪，而受六個月以下
      有期徒刑或拘役之宣告，因身體、教育、職業、家庭之關
      係或其他正當事由，執行顯有困難者，得以一元以上三元
      以下折算一日，易科罰金。」又被告行為時之易科罰金折
      算標準，修正前罰金罰鍰提高標準條例第二條前段（現已
      刪除）規定，就其原定數額提高為一百倍折算一日，則本
      件被告行為時之易科罰金折算標準，應以銀元三百元折算
      一日，經折算為新臺幣後，應以新臺幣九百元折算為一日
      。惟九十五年七月一日修正公布施行之刑法第四十一條第
      一項前段則規定：「犯最重本刑為五年以下有期徒以下之
      刑之罪，而受六個月以下有期徒刑或拘役之宣告者，得以
      新臺幣一千元、二千元或三千元折算一日，易科罰金。」
      ，比較修正前後之易科罰金折算標準，以九十五年七月一
      日修正公布施行前之規定，較有利於被告，則應依刑法第
      二條第一項前段，適用修正前刑法第四十一條第一項前段
      規定，定其折算標準。
  (三)綜合上述各條文修正前、後之比較，揆諸前揭最高法院決
      議，及修正後刑法第二條第一項前段、但書規定之「從舊
      從輕」原則，綜其全部罪刑之比較結果，修正後刑法及刑
      法施行法之規定並非較有利於被告，本案自應一體適用被
      告行為時即修正前刑法及罰金罰鍰提高標準條例第一條前
      段、修正前罰金罰鍰提高標準條例第二條之規定，予以論
      處。
四、按刑法上之幫助犯，係指以幫助之意思，對於正犯資以助力
    ，而未參予實施犯罪之行為者而言（最高法院四十九年台上
    字第七七號判例參照）。被告甲○○提供其所有之上開台新
    銀行北臺中分行帳戶供真實姓名、年籍均不詳之成年人作為
    遂行詐欺取財之指定匯款帳戶使用，顯係以幫助他人犯罪之
    意思，參與實施犯罪構成要件以外之行為，為詐欺取財罪之
    幫助犯。是核被告甲○○所為，係犯刑法第三十條第一項、
    第三百三十九條第一項之幫助詐欺取財罪，爰依刑法第三十
    條第二項之規定減輕其刑。爰審酌被告甲○○擅自提供金融
    機構帳戶供他人非法使用，非惟幫助他人遂行詐欺取財之目
    的，同時使詐欺者得以隱匿其真實身分，妨礙對於詐欺犯罪
    集團其餘成員之追查，使其愈肆無忌憚，加深犯罪之猖獗，
    嚴重影響社會經濟秩序，並造成本件被害人丙○○之損失，
    且被告犯罪後除在本院合議庭審理時坦承部分犯行，惟其在
    偵審中一再否認犯行，飾詞圖卸刑責，犯後態度非屬良好，
    亦未能與被害人達成和解，賠償其所受損害，惟念及被告本
    身並未實際參與詐欺取財之犯行，可責難性較為輕微，量處
    如主文所示之刑並諭知易科罰金之折算標準，以資懲儆。又
    被告所犯本件之罪，其犯罪時間於九十六年四月二十四日以
    前，符合中華民國九十六年罪犯減刑條例第二條第一項第三
    款規定之減刑條件，爰依其宣告刑減輕其刑二分之一，並諭
    知易科罰金之折算標準。
據上論斷，應依刑事訴訟法第二百九十九條第一項前段，刑法第
二條第一項前段、第三十條、第三百三十九條第一項、修正前刑
法第四十一條第一項前段，罰金罰鍰提高標準條例第一條前段、
修正前罰金罰鍰提高標準條例第二條，現行法規所定貨幣單位折
算新臺幣條例第二條，中華民國九十六年罪犯減刑條例第二條第
一項第三款、第七條第一項，判決如主文。
本案經檢察官乙○○到庭執行職務。
中　　華　　民　　國　　96　　年　　11　　月　　30　　日
              臺灣臺中地方法院刑事第二庭
                        審判長法  官  曾佩琦
                              法  官  郭書豪
                              法  官  許金樹
上正本證明與原本無異。
如不服本判決，應於判決送達後十日內向本院提出上訴狀，上訴
於臺灣高等法院臺中分院（須附繕本）。
上訴書狀如未敘述理由，應於上訴期間屆滿後20日內補提理由書
狀於本院。（應敘述具體理由並附繕本）。
                              書記官  王崑煜
中　　華　　民　　國　　96　　年　　11　　月　　30　　日
附錄本案論罪科刑法條全文
刑法第三十條
幫助他人犯罪者，為從犯。雖他人不知幫助之情者，亦同。
從犯之處罰，得按正犯之刑減輕之。
刑法第三百三十九條
意圖為自己或第三人不法之所有，以詐術使人將本人或第三人之
物交付者，處五年以下有期徒刑、拘役或科或併科一千元以下罰
金。
以前項方法得財產上不法之利益或使第三人得之者，亦同。
前二項之未遂犯罰之。
